【裁判字號】    97,上更(一),101
【裁判日期】    971217
【裁判案由】    確認通行權存在
【裁判全文】
臺灣高等法院民事判決               97年度上更(一)字第101號
    上  訴  人  辰○○
                巳○○
                丑○○
                子○○
                酉○○○
                戌○○
    上開六  人
    訴訟代理人  彭成青律師
    上  訴  人  甲○○
                丁○○
                乙○○
                戊○○
                午○○
                卯○○
                申○○
                庚○○
                寅○○
                丙○○
                壬○○
                癸○○
                未○○
                己○○
    被上訴  人  亥○○
    訴訟代理人  林進塗律師
    複  代理人  莊鵬飛律師
上列當事人間請求確認通行權存在事件，上訴人對於中華民國96
年6月22日臺灣新竹地方法院95年度訴字第426號第一審判決提起
上訴，經最高法院發回更審，本院於97年11月19日言詞辯論終結
，判決如下：
    主  文
上訴駁回。
第二審及發回前第三審訴訟費用，由上訴人負擔。
    事實及理由
一、上訴人甲○○、丁○○、乙○○、戊○○、午○○、卯○○
    、申○○、庚○○、寅○○、丙○○、壬○○、癸○○、未
    ○○、己○○等人未於言詞辯論期日到場，核均無民事訴訟
    法第386條所列各款情形， 被上訴人聲請一造辯論而為判決
    ，核無不合，應予准許。
二、本件被上訴人主張其所有新竹市○○段390、391、392、958
    地號土地為袋地，自其於93年間拍定買受後即自上訴人及原
    審被告 辛○○共有之同段960、1000地號土地通行至公路，
    詎上訴人與原審被告辛○○於95年間在1000地號土地之巷口
    處開挖坑洞及埋設水泥椿，阻礙被上訴人通行，否認被上訴
    人有袋地通行權，而被上訴人此種不安狀態須以確認判決除
    去之，堪認被上訴人有提起本件確認之訴之法律上利益，合
    先敘明。
三、被上訴人主張： 坐落新竹市○○段390、391、392、958等4
    筆土地乃被上訴人於93 年5月18日在原審法院民事執行處92
    年執全字第2489號清償借款強制執行事件中標得，並於93年
    7月15 日完成所有權移轉登記。系爭土地之前手訴外人方財
    發於78年間在該處建築廠房，經營旗盛化工有限公司（下稱
    旗盛公司，即正宇化工有限公司），經上訴人及原審被告辛
    ○○提供土地使用同意書， 以上訴人所有之960、1000地號
    土地通行至新竹市○○路○段約17年之久。 被上訴人拍定買
    受後原亦通行無阻， 嗣被上訴人拆掉舊廠房在系爭392地號
    土地上建築新廠房時，上訴人及原審被告辛○○竟於95 年6
    月16 日在1000地號土地之中華路6段81巷口處開挖坑洞及埋
    設水泥椿，阻礙被上訴人通行，致與公路無適宜之聯絡而不
    能為通常之使用。而被上訴人建築廠房面向之系爭390、391
    地號土地，業經新竹市政府編定為計劃道路用地，向西北延
    伸聯絡中華路6段，須通行上訴人共有之960、1000地號土地
    ，且因被上訴人經營公司須賴大卡車及貨櫃車載運原料及產
    品，須留4米寬之道路方可通行，爰依民法第787條規定，求
    為確認：被上訴人就原審判決附表（下稱附表）一所示上訴
    人所有之新竹市○○段960地號土地如原判決附圖 （下稱附
    圖）所示Ａ部分面積114.95平方公尺，及附表二所示上訴人
    及原審被告辛○○所有之坐落新竹市○○段1000地號土地如
    附圖所示Ｂ部分面積231.59平方公尺之土地有通行權存在之
    判決。
    原審為被上訴人全部勝訴之判決，僅上訴人提起第二審上訴
    ，原審被告辛○○並未提起第二審上訴；本院前審廢棄第一
    審判決，駁回被上訴人之訴，再經被上訴人提起第三審上訴
    ，經最高法院廢棄發回。
四、被上訴人在本審補充意旨： (一)系爭960、1000地號土地並非
    具有公用地役權之既成巷道，僅新竹市政府將上開土地及被
    上訴人所有之390、391地號共同編定為8米計畫道路地。 (二)
    上訴人提議如本判決附圖所示通行路線(一)並不可行，蓋查該
    條路線經過之389地號土地乃訴外人方明發所有， 業已興建
    廠房，被上訴人若通行須經方明發所建廠房之鐵捲門門禁，
    況現今方明發已在與被上訴人土地之相鄰界址上建滿鐵皮屋
    ，根本無法通行。另上訴人提議如本判決附圖所示通行路線
    (二)亦不可行，被上訴人由此路線尚須通行同段394、951、95
    2地號等山坡地，上開土地雜草叢生、土壤泥濘不堪， 高低
    落差10餘公尺，且自中華路6段彎入中華路6段97巷之道路為
    90度大轉彎，巷道兩旁尚有磚造房屋，被上訴人運送原料及
    產品必須使用大貨車或曳引車，轉彎時容易被卡住，轉彎不
    易，視線不良易生事端； 且相鄰新竹市○○路○段97巷之土
    地尚有鐵皮屋二戶，雖有通道，惟已經地主裝鐵皮圍籬並加
    鎖管理，根本無法與97巷之巷道相通等語。聲明：上訴駁回
    。
    上訴人則以：(一)被上訴人於93年5月份在法院拍定取得系爭4
    筆土地前，前手係通行同段第389地號土地至公路（中華路6
    段67巷）， 有389地號所有權人出具之證明書在卷，並非袋
    地。(二)若被上訴人欲主張袋地通行權，應選擇損害最少且係
    最近可通公路之389地號即本判決附圖所示通行路線(一)， 而
    非上訴人共有之960、1000地號土地。 係被上訴人取得系爭
    土地後，即在與方明發所有389、378地號相鄰界址處施設10
    公分高之水泥牆，致先前通路無法通行，方明發順勢搭建鐵
    皮屋。(三)因系爭同段389、379地號土地原為訴外人魏文雄所
    有，魏文雄於76年1月23日將389地號分割增加390、958地號
    ，另將379地號分割增加391、392地號，並於77年3月18日將
    389地號移轉登記予方明發，379地號移轉登記予方龍發，其
    餘之390、958、391、392地號土地移轉登記予方財發，取得
    379地號之方龍發又於77年11月16日再分割增加378地號，可
    知被上訴人所有之390、958地號係自389地號分割而出， 被
    上訴人所有之391、392地號則自379地號分割而出， 是被上
    訴人若主張袋地通行權，依民法第789條第1項規定， 就390
    、958地號應僅能通行前所分割之389地號，就391、392地號
    應僅能通行前所分割之378、379地號，而不得對上訴人主張
    袋地通行權。(四)上訴人主張如本判決附圖所示通行路線(二)，
    係被上訴人所有土地與公路相通之最短路線，損害最小，被
    上訴人竟要求通行距離較遠之 上訴人所有960、1000地號土
    地，顯失公平。聲明：(一)原判決廢棄。(二)駁回被上訴人在第
    一審之訴。
五、兩造不爭執之事實：
  (一)系爭379、389地號 （重測前為鹽水港段82-3、773地號）於
    70餘年間均屬訴外人魏文雄所有，於76年1月23日將379地號
    分割增加391、392地號（重測前為鹽水港段82-5、82-6地號
    ），將389地號分割增加390、958地號 （重測前為鹽水港段
    773-1、773-2地號）；魏文雄嗣於77年3月18日將389地號移
    轉登記予方明發，將379地號移轉登記予方龍發，將390、39
    1、392及958地號移轉登記予方財發等情， 有上開地號之新
    舊土地登記謄本足憑（原審卷第111-125頁）。
  (二)被上訴人於93年5月18 日在原審法院民事執行處92年執全字
    第2489號清償借款強制執行事件中，拍定買得系爭390、391
    、392、958等4筆土地，並於93年7月15日完成所有權移轉登
    記；被上訴人擔任負責人之价興企業股份有限公司（下稱价
    興公司）於94 年間取得新竹市政府核發在392地號上新建建
    物之94 府工建字第199號建造執照，亦有原審法院核發之不
    動產權利移轉證書、 土地登記謄本可稽（原審卷第16-20頁
    ）。
  (三)系爭960、1000地號土地， 依序為附表一所示之上訴人、附
    表二所示之上訴人及原審被告辛○○所共有，有土地登記簿
    謄本可按（原審卷第21-25、34-37頁）。
六、本件重要爭點在於：
  (一)被上訴人所有 系爭390、391、392、958等4筆土地是否為袋
    地？
  (二)中華路6段81巷是否為具有公用地役關係之既成道路？
  (三)被上訴人依民法第787條規定主張有袋地通行權，有無理由
    ？上訴人抗辯本件有民法第789條規定之適用，是否正當？
    被上訴人得主張袋地通行權對鄰地損害最少處所及方法為何
    ？
八、被上訴人所有 系爭390、391、392、958等4筆土地是否為袋
    地？
  (一)按土地因與公路無適宜之聯絡，致不能為通常使用者，土地
    所有人得通行周圍地以至公路，民法第787條第1項定有明文
    ，此為袋地通行權。上開所謂「土地與公路無適宜之聯絡」
    ，其情形不以土地絕對不通公路為限，即土地雖非絕對不通
    公路，因其通行困難以致不能為通常之使用時，亦應許其通
    行周圍地以至公路，最高法院53年台上字第2996號判例可資
    參照。是祇須土地與公路無適宜之聯絡，致不能為通常使用
    者，即屬袋地。
  (二)查被上訴人於93年7月15日取得並辦妥系爭390、391、392、
    958等4筆土地之所有權移轉登記， 被上訴人於392地號土地
    上興建建物，另391、392、958地號則為空地， 與周遭現有
    之公路中華路6段67巷、81巷、97巷均無直接相通， 尚須利
    用其他相鄰土地始得與上開公路聯絡，業據原審至現場勘驗
    屬實，業據勘驗筆錄載明（原審卷第205頁）， 並為兩造所
    不爭執，應屬袋地無訛。
九、中華路6段81巷是否為具有公用地役關係之既成道路？
    被上訴人雖陳述：系爭土地之前所有權人方財發，於78年間
    即在系爭土地上建築廠房經營旗盛公司，即利用上訴人所有
    之960、1000地號土地編定之中華路6段81巷巷道通行至新竹
    市○○路○段，約17年之久在卷（原審卷第5-6頁）。惟按私
    有土地成為供公眾通行之既成道路，而具有公用地役關係者
    ，土地所有權人之行使受限制，然公用地役關係之成立要件
    有供不特定公眾通行所必要；於公眾通行之初，土地所有權
    人並無阻止之情事；並需經歷之年代久遠而未曾中斷等各項
    。查中華路6段81巷是否為業經編定、 公告之既成巷道，經
    原審向新竹市政府查詢據覆並無資料，有該府96 年4月30日
    府工建字第0960043251號函可按（原審卷第241頁）， 且經
    上訴人陳明此乃私設道路在卷（本院上字卷第56頁），復斟
    酌上訴人於95年6月16日在1000地號上之中華路6段81巷口處
    開挖坑洞及埋設水泥椿後，此巷道雜草叢生，無人通行，亦
    據本院至現場勘驗明確，亦有現場照片足憑（本院更(一)卷第
    107-108頁），尚難認中華路6段81巷巷道係已歷數十年未曾
    中斷供不特定公眾通行所必要之具有公用地役關係之既成道
    路。
十、被上訴人依民法第787條規定主張有袋地通行權， 有無理由
    ？上訴人抗辯本件有民法第789條規定之適用， 是否正當？
    被上訴人得主張袋地通行權對鄰地損害最少處所及方法為何
    ？
  (一)查被上訴人所有系爭390、391、392、958等4筆土地， 確為
    與公路無適宜聯絡之袋地，已如前述，則被上訴人有就周遭
    鄰地行使袋地通行權，以與公路有適當聯絡之必要。上訴人
    抗辯：被上訴人所有系爭土地係自379、389地號分割而出，
    則其依 民法第789條規定僅得對389、379等地號主張通行權
    ，而不得對 上訴人所有960、1000地號行使袋地通行權云云
    。茲查：
    1.按因土地之一部讓與或分割，致有不通公路之土地者，不
      通公路土地之所有人，因至公路，僅得通行受讓人或讓與
      人或他分割人之所有地，民法第789條第1項定有明文，該
      條立法意旨在於：袋地通行權本屬土地間所有權之調整，
      土地所有人固得本於其所有權，而就土地得任意為土地一
      部之讓與或處分，但不得因而增加其周圍土地之負擔，土
      地所有人就土地一部之讓與而使成為袋地，為其所得預見
      或本得為事先之安排，即不得損人利己，許其通行周圍土
      地以致公路。故土地之一部因強制執行致造成袋地之情形
      ，倘非出於土地所有人之任意行為或預期其得事先安排者
      ，當無民法第789條之適用，最高法院96年度台上字第141
      3號判決為同一見解可供參考。
    2.查本件390、391、392、958等4筆土地，係於76年間自379
      、389地號土地分割而出，當時所有權人為魏文雄， 嗣於
      77年間移轉登記予方財發，方財發其後發生財務困難致遭
      原審法院民事執行處將該4筆土地 及其上門牌新竹市○○
      路○段81巷7號（包括未保存登記）建物拍賣，由被上訴人
      於93年5月18日拍定買受等情，詳如前陳。可知：系爭4筆
      土地最初雖自379、389地號分割而來，先移轉登記予方財
      發後，再由被上訴人輾轉在強制執行程序中拍定買受，系
      爭4筆土地成為袋地之情形顯非出於 被上訴人之任意行為
      或預期而得事先自為安排之情形，則參照前開說明，應無
      民法第789條規定之適用，仍使被上訴人得主張民法第787
      條之袋地通行權，以全其土地之經濟利益，而周圍地之所
      有人則以收受償金之方式以茲補償因被上訴人通行而不能
      使用所受之損害，以保障被上訴人及周圍地所有權人雙方
      權益，應屬公允衡平。上訴人提出之最高法院86年度台上
      字第2725號、86年度台上字第2955號、88年度台上字第29
      46號、89年度台上字第756號、92 年度台上字第1833號判
      決（原審卷第136-145頁）， 均係先後讓與及分割之情形
      ，並無由強制執行程序中拍定買受之情形，而與本案情形
      有所不同，無逕予援引之相同基礎，併此敘明。
  (二)又按有通行權之人，應於通行必要之範圍內，擇其周圍地損
    害最少之處所及方法為之，民法第787條第2項規定甚明。又
    相鄰關係乃基於利益衡量原則而設，依誠信原則，土地所有
    人不能因求自己之最大便利，致對相鄰土地所有人造成逾越
    必要程度之損害。鄰地通行權既為土地所有權之擴張，目的
    在解決與公路無適宜聯絡之土地之通行問題，自應限於必要
    之程度，且應選擇對鄰地損害最少、最低之方法及範圍為之
    。
  (三)被上訴人所有系爭土地確為袋地，而有利用周圍地以與公路
    有適宜聯絡之必要，被上訴人在此主張：系爭土地之前手方
    財發之前係藉由上訴人所有960、1000地號土地之中華路6段
    81巷通行，此乃系爭土地行使通行權之損害最少處所；上訴
    人則辯稱：被上訴人就周圍地中，尚有如本判決附圖所示通
    行路線(一)、(二)，與公路為適宜聯絡云云。經查：
    1.被上訴人主張：以其所有391、390地號連結上訴人所有96
      0、1000地號上分別如附圖所示Ａ、Ｂ部分，聯絡中華路6
      段81巷為通路，乃損害最少之方法一節。查390、391、96
      2、1000等地號， 確均經新竹市政府都市發展局規畫作為
      道路用地，有該局95 年12月11日局都計字第13024號簡便
      行文表可按（原審卷第197頁）。 又上開連結通路之前確
      實平整並供通行，現雖有少許雜草，惟仍可明顯看出之前
      供通行之痕跡，有以前及現況照片可供對照（原審卷第43
      、44頁上方，本院卷第107-108頁）。另上訴人所有960、
      1000地號土地迄今並無任何使用開發情形，全部為樹木及
      雜草，並無任何地上物或建物等情，亦經本院至現場勘驗
      明確，有勘驗筆錄足參（本院卷第102頁）。 再斟酌被上
      訴人購買系爭土地後， 欲在系爭392地號上興建价興公司
      之廠房，因而向新竹市政府申請核發94 府工建字第199號
      建造執照， 建物設計圖及其後興建至1樓結構體均可看出
      係將工廠大門設置在392地號朝向391地號之方向，亦有建
      造執照、 新竹市政府附近地籍圖套繪圖（原審卷第242頁
      ）及現場照片（本院卷110頁上方）可稽。 綜上足認：上
      訴人所有960、1000地號土地路面平整， 前曾供作通路使
      用，新竹市政府亦規畫作為道路用地，且被上訴人已興建
      之廠房結構體設計亦係以391、390連結 上訴人所有之960
      、1000地號土地與公路聯絡， 而上訴人就此2筆土地復從
      未開發利用，若闢建為道路供被上訴人通行者，不會造成
      上訴人有重大之經濟損害。
    2.上訴人提議如本判決附圖所示通行路線(一)： 即通行389地
      號土地， 得與中華路6段67巷聯絡，此亦為方財發以前通
      行之路徑云云， 固據提出389地號所有權人方明發出具之
      證明書在卷（原審卷第110頁）。然查前手方財發於78 年
      間在系爭土地上興建新竹市○○路○段81巷7號建物與鋼造
      工廠， 是否確有取得389地號土地所有權人之土地使用權
      同意書，相關留存於主管機關之檔案文件因新竹市政府工
      務局檔案於82 年2月間發生火災而付之一炬，已無從查明
      ，有新竹市政府於96 年3月13日府工建字第0960024893號
      函可參（原審卷第239頁）。而389地號土地所有權人現仍
      為方明發，其在該土地上本即建有廠房，被上訴人若欲通
      行389地號土地與中華路6段67巷聯絡者，必須經過方明發
      所設廠房之門禁，該廠房門禁均裝設鐵捲拉門作為管制，
      業經原審至現場勘驗屬實，有勘驗筆錄可按（原審卷第20
      5頁），並有現場照片附卷（原審卷第157-159頁）；迨本
      審中再至現場勘驗時，已見方明發在389地號上興建高約4
      米之廠房，與被上訴人所有系爭土地相鄰部分已無任何出
      入口可供通行，業據本院至現場勘驗明確，亦有勘驗筆錄
      及現場照片足憑（本院更(一)卷第102、111頁），可知：上
      訴人提議之此條通行路線， 現實上已因389地號所有權人
      方明發在其上興建之廠房，與相鄰之被上訴人系爭土地間
      並無任何出入口，被上訴人根本無從利用此條通行路線與
      公路聯絡，是次路線應非可採。
    3.上訴人另提議如本判決附圖所示通行路線(二)： 即通行394
      、951、952等地號土地， 得與中華路6段97巷聯絡一節，
      雖提出現場照片在卷（原審卷第179-184頁）。 惟查上訴
      人所指此通行路線，業據原審至現場勘驗會同地政事務所
      人員確認會通過同段393、394及952等地號， 業據勘驗筆
      錄載明（原審卷第205頁反面），而上開3筆土地現場雜草
      叢生（照片見原審卷第181頁），且有高低之坡崁， 落差
      很大，亦據本院勘驗屬實及現場照片可稽（本院更(一)卷第
      102頁，照片見更(一)卷第110頁下方），並非平整；另在鄰
      近 新竹市○○路○段97巷之土地上尚有鐵皮屋2棟，2棟間
      距最寬處僅4.34米，考量若設置通路須與鐵皮屋間保留適
      當之安全距離，則可供通路之寬度相當狹窄，地主在其餘
      空地停置花車數輛，並設置褐色鐵皮圍籬加鎖管制，實際
      上並未與外相通等情，業經原審及本院至現場勘驗屬實，
      有勘驗筆錄及照片在卷可參（原審卷第205-206、181-183
      頁，本院卷第102、112-113頁）。綜上可見：此路線雜草
      叢生，坡度落差很大，路面無法平整，在鄰近中華路6段9
      7巷之土地已經地主設置門禁管理，且路寬狹窄， 無法供
      工廠之大貨車載運原料產品之用，亦有實際上供被上訴人
      通常使用之困難。
    4.綜合上情，被上訴人主張：以其所有390、391地號連結上
      訴人所有960、1000地號作為通路，與中華路6段81巷聯絡
      ，路面平整，又無任何地上物或建物，開發闢為通路無任
      何困難。至於上訴人提議如本判決附圖所示通行路線(一)、
      (二)，均有現實上無法供通行之困難及阻礙，因認被上訴人
      主張以上訴人所有960、1000地號土地供作通行， 確屬其
      袋地通行權對鄰地損害最少之處所。
    5.又相鄰關係乃基於利益衡量原則而設，依誠信原則，土地
      所有人不能因求自己之最大便利，致對相鄰土地所有人造
      成逾越必要程度之損害，鄰地通行權既為土地所有權之擴
      張，目的在解決與公路無適宜聯絡之土地之通行問題，自
      應限於必要之程度，且應選擇對鄰地損害最少、最低之方
      法為之，而袋地所有人是否為土地通常使用所必要，應依
      土地位置、地勢、面積、用途及使用之實際情形定之。經
      查，被上訴人所有系爭土地係供興建价興公司之廠房，已
      如上述，係供其經營各種塑膠（空壓管、電子零件、事務
      機器零件等）及其原料加工製造買賣之業務，有該公司營
      利事業登記證可參（原審卷第222頁）， 則其通常使用方
      式為自小貨車及貨櫃車載運原料及產品通行之用，審酌一
      般自小貨車及貨櫃車之寬度，則上訴人在系爭土地上經營
      价興公司為通常使用之必要為寬4公尺之道路， 以資被上
      訴人工廠進出車輛直行出入，此亦可避免造成上訴人土地
      提供通行之土地面積擴大，對上訴人損害範圍亦較小，符
      合兩造利益衡平等情，確屬對上訴人損害最少之方法，因
      認被上訴人請求確認就 上訴人所有960、1000地號上各如
      附圖所示Ａ、Ｂ部分之土地有通行權存在，為有理由。
十一、綜上所述，被上訴人主張其所有系爭土地為袋地，與公路
      並無適宜之聯絡，致無法為通常之使用，請求確認其就上
      訴人所有960、1000地號上如附圖Ａ （面積114.95平方公
      尺）、Ｂ（面積231.59平方公尺）部分之土地有通行權存
      在，為有理由，應予准許。上訴人抗辯各節，尚無可採。
      原審為上開結論之判決，並無不合。上訴意旨指摘原判決
      不當，為無理由，應予駁回。
十二、據上論結：本件上訴為無理由， 依民事訴訟法第463條、
      第385條第1項前段、第449條第1項、第78條、 第85條第1
      項本文，判決如主文。
中    華    民    國    97    年    12    月    17    日
                    民事第一庭
                        審判長法  官  張耀彩
                              法  官  盧彥如
                              法  官  林金吾
正本係照原本作成。
如不服本判決，應於收受送達後20日內向本院提出上訴書狀，其
未表明上訴理由者，應於提出上訴後20日內向本院補提理由書狀
（均須按他造當事人之人數附繕本）上訴時應提出委任律師或具
有律師資格之人之委任狀；委任有律師資格者，另應附具律師資
格證書及釋明委任人與受任人有民事訴訟法第466條之1第1項但
書或第2項（詳附註）所定關係之釋明文書影本。
中    華    民    國    97    年    12    月    17    日
                              書記官  張淑芳
附註：
民事訴訟法第466條之1（第1項、第2項）：
對於第二審判決上訴，上訴人應委任律師為訴訟代理人。但上訴
人或其他法定代理人具有律師資格者，不在此限。
上訴人之配偶、三親等內之血親、二親等內之姻親，或上訴人為
法人、中央或地方機關時，其所屬專任人員具有律師資格並經法
院認為適當者，亦得為第三審訴訟代理人。


司法院資訊處製作；財團法人民間司法改革基金會備份。
